最高法院刑事判決　　　　　　　九十六年度台上字第六二九號
上　訴　人　甲○○
上列上訴人因違反水土保持法案件，不服台灣高等法院中華民國
九十三年五月二十一日第二審判決（九十二年度上訴字第四四五
一號，起訴案號：台灣基隆地方法院檢察署九十一年度偵字第四
一七一號），提起上訴，本院判決如下：
    主  文
原判決撤銷，發回台灣高等法院。
    理　由
本件原判決認定何希華因父喪欲覓地安葬，委託造墓業者即上訴
人甲○○規劃造墓，彼等二人均明知基隆市○○區○○段第九二
之八四地號及第九二之一三五地號土地均係國有土地（下稱系爭
土地），分由財政部國有財產局及基隆市政府管理，而上開二筆
土地係屬行政院及台灣省政府公告劃定為水土保持法所稱之山坡
地，且經基隆市政府依都市計畫土地使用區分列為墳墓用地，未
經向基隆市殯葬管理所申請許可，不得擅自設置造墓，竟基於共
同之犯意聯絡，未經同意，自民國九十一年六月十八日起，由上
訴人指示其僱用之不知情工人占用上開國有土地，在如原判決附
圖Ａ、Ｂ部分建造設置墳墓（面積共九五平方公尺），然未致生
水土流失之結果。嗣於九十一年九月十日，經基隆市政府據報前
往勘察，發現上情等情。因而撤銷第一審判決，改判論處上訴人
共同在公有山坡地未經同意設置墳墓，致生水土流失，未遂罪刑
，固非無見。
惟查：(一)、有罪判決之事實，為適用法令之準據，法院應將與論
罪科刑有關之事實，翔實記載，然後於理由內逐一說明其憑以認
定之證據，並使事實認定與理由說明，互相適合，方為合法。水
土保持法係於八十三年五月二十七日公布施行，其第三條第三款
所定之山坡地，係指國有林事業區、試驗用林地、保安林地，及
經「省、市」（嗣於八十九年五月十七日修正為中央或直轄市）
主管機關參照自然形勢、行政區域或保育、利用之需要，就合於
同條款第一、二目情形之一者劃定範圍，報請行政院核定公告之
公、私有土地；而山坡地保育利用條例第三條所稱之「山坡地」
，係指國有林事業區、試驗用林地、保安林地以外，經中央或直
轄市主管機關參照自然形勢、行政區域或保育、利用之需要，就
合於標高在一百公尺以上，或標高未滿一百公尺，而其平均坡度
在百分之五以上者等情形之一者，劃定範圍，報請行政院核定公
告之公、私有土地者而言，其二者之範圍不盡相同。原判決事實
欄僅認定記載：系爭土地係屬行政院及台灣省政府公告劃定為水
土保持法所稱之山坡地，且經基隆市政府依都市計畫土地使用區
分列為墳墓用地（原判決第一頁第十八行至第二頁第一行）等情
，其就系爭土地是否亦屬中央或直轄市主管機關，依照山坡地保
育利用條例上開相關規定，報請行政院核定公告為該條例所稱之
山坡地？於事實欄並未為認定記載，其事實有欠明瞭，不足為適
用法律之依據，已有未合。又上情與本件事實如何及如何為法律
之適用，自應詳予調查釐清論述說明，乃原審就上情未詳予調查
釐清，復僅於理由欄論述說明：系爭土地係屬國有土地，且經行
政院及台灣省政府公告劃定為水土保持法所稱之山坡地，並經基
隆市政府依都市計畫土地使用區分列為墳墓用地（原判決第二頁
第十三至十五行）等情，即逕認上訴人所為亦構成違反山坡地保
育利用條例第三十四條第四項、第一項之罪（原判決第十頁第二
至三行），其查證未盡且理由欠備，遽行判決，亦有未洽。(二)、
刑事訴訟法第一百五十九條第一項規定：被告以外之人於審判外
之言詞或書面陳述，除法律有規定者外，不得作為證據。其立法
本旨係以證人於審判外之言詞或書面陳述，屬於傳聞證據，此項
證據，當事人無從直接對於原供述者加以詰問，以擔保其真實性
，法院亦無從直接接觸證人而審酌其證言之憑信性，違背直接審
理及言詞審理之原則，故除具有必要性及信用性情況之除外者外
，原則上不認其有許容性，自不具證據能力。至所謂具有必要性
及信用性情況者，例如刑事訴訟法第一百五十九條之一至第一百
五十九條之五及第二百零六條等情形，仍例外認其有證據能力，
惟應於判決理由說明。原判決認定上訴人有前揭犯行，係依憑證
人龔強於檢察官偵查中供述各情（原判決第三頁第二至四行），
為其主要論據之一。然上訴人否認有前揭犯行，而龔強於檢察官
偵查中之上開供述各情，係屬被告以外之人於檢察官偵查中所為
之陳述，原則上無證據能力。乃原判決未詳予說明龔強於檢察官
偵查中之上開陳述，是否有刑事訴訟法第一百五十九條之一、第
一百五十九條之五等所規定得為證據之情形，逕以龔強於檢察官
偵查中供述各情，為不利上訴人認定之依據，尚有未合。(三)、依
法應於審判期日調查之證據雖已調查，而其內容未明瞭者，即與
未經調查無異，如遽行判決，仍屬應於審判期日調查之證據而未
予調查，尚不得遽對被告為有利或不利之認定。又刑法上犯罪之
故意，係指對於犯罪事實有所認識，有意使其發生或其發生不違
背其本意，而仍予以實施者而言。原判決認定上訴人有前揭犯行
，係依憑共同被告何希華於第一審供稱：當初是伊與上訴人、地
理師、里長張健良、殯葬所的人一起去看墓地，殯葬所的巡山員
不敢確定彼等看中的土地可不可以蓋等情，堪認上訴人對何希華
選擇系爭土地造墓尚未申請許可，有所了解（原判決理由欄一、
(二)、(2)）等情，為其主要論據之一。然上訴人否認有何犯罪之故
意，辯稱：伊僅係受何希華委託之造墓業者，而向相關單位申請
土葬事宜應由何希華處理，伊並不知何希華迄未經基隆市殯葬管
理所核准等語。而原判決所援引何希華上開供述各情，苟屬事實
，則上訴人於蓋建墳墓施工前，縱曾與何希華、地理師、張健良
、殯葬所之人同往現場，然殯葬所之人於現場就彼等看中之土地
，可否用以蓋建墳墓是否仍不能確定？而苟殯葬所之人於現場就
彼等看中之土地，可否用以蓋建墳墓仍不能予以確定，則上訴人
就前揭犯罪事實是否確有認識，而仍執意為之使其發生，尚非全
無疑義，仍待調查釐清。而上情與本件事實如何及如何為法律之
適用攸關，自應詳予調查釐清論述說明。乃原審就上情未詳予調
查釐清，逕以並非明確之推論，遽認上訴人與何希華間就本件犯
行，彼此間互有犯意聯絡及行為分擔，其查證未盡且理由欠備，
致上訴意旨得據以指摘，遽行判決，難昭折服。上訴意旨指摘原
判決不當，尚非全無理由。按第三審法院應以第二審判決所確認
之事實為判決基礎，刑事訴訟法第三百九十四條第一項前段定有
明文。原判決上述之違背法令，影響於事實之確定，本院無可據
以為裁判，應將原判決撤銷，發回原審法院更為審判。末查第二
審法院認為上訴有理由，或上訴雖無理由，而原判決不當或違法
時，應將第一審判決撤銷就該案件自為判決者，以經上訴之部分
為限，此觀之刑事訴訟法第三百六十九條第一項前段之規定自明
，如竟連同未經上訴之部分併予撤銷，已溢出審判之範圍，自屬
違誤。本件第一審判決除上開部分外，另諭知何希華共同在公有
山坡地未經同意設置墳墓未遂罪刑，而該部分依原判決事實欄之
記載已經判決確定（原判決第一頁第十五行）。則原判決如認上
訴人對其部分之上訴為有理由，或上訴雖無理由而第一審判決關
於上訴人部分有不當或違法時，應僅將第一審關於上訴人部分之
判決撤銷，乃原判決竟諭知第一審判決撤銷，其將第一審判決關
於何希華部分併予撤銷，有欠允當，更審時應注意及之，併予指
明。
據上論結，應依刑事訴訟法第三百九十七條、第四百零一條，判
決如主文。
中　　華　　民　　國　九十六　年　　一　　月　三十一　日
                      最高法院刑事第一庭
                          審判長法官  董　明　霈
                                法官  林　茂　雄
                                法官  張　祺　祥
                                法官  呂　永　福
                                法官  陳　世　雄
      本件正本證明與原本無異
                                      書  記  官
中　　華　　民　　國　九十六　年　　二  　月  　八　　日
                                                      G
